臺灣橋頭地方法院刑事判決
111年度訴字第215號
公  訴  人  臺灣橋頭地方檢察署檢察官
被      告  郭聖云


選任辯護人  洪土倫律師
上列被告因偽造文書等案件，經檢察官提起公訴（110年度偵字
第12554號），本院判決如下：
    主  文
郭聖云犯公務員假借職務上之機會，無故取得公務機關電腦之電
磁紀錄罪，處有期徒刑壹年貳月。緩刑參年，並應於緩刑期間內
接受法治教育貳場次，緩刑期間付保護管束。
    犯罪事實
一、郭聖云前係花蓮縣警察局玉里分局玉里派出所之警員（後改
    任玉里分局警備隊之警員），為依法令服務於國家所屬機關
    而具有法定職務權限之公務員。郭聖云與王雁容前為男女朋
    友，其因懷疑王雁容與高宇衡有曖昧關係，於民國108年12
    月23日9時26分至9時32分許，基於無故取得公務機關電腦相
    關設備之電磁紀錄、行使公務員登載不實準公文書、非公務
    機關未於特定目的必要範圍內蒐集利用個人資料之犯意，假
    借職務上得以使用玉里派出所公務電腦，以其帳號、密碼登
    入內政部警政署警政知識聯網（下稱警政知識聯網）系統查
    詢個人資料之機會，於附表編號1至5所示時間，分別使用「
    車籍資訊系統」、「戶役政電子閘門系統」，分別輸入如附
    表各該編號「用途欄」所示之不實查詢事由，以此方式無故
    查得如附表各該編號「查詢內容欄」所示之電磁紀錄，並將
    上開不實查詢事由之電磁紀錄登載在警政知識聯網系統電腦
    資料查詢紀錄簿中，而違法蒐集高宇衡之個人資料，並於與
    王雁容對話中利用上開資料，足生損害於高宇衡及警政知識
    聯網系統管理之正確性。嗣經王雁容報警處理，始查悉上情
    。
二、案經花蓮縣警察局玉里分局報告臺灣花蓮地方檢察署呈請臺
    灣高等檢察署檢察長核轉臺灣橋頭地方檢察署偵查起訴。
    理  由
壹、程序部分
　　按被告以外之人於審判外之言詞或書面陳述，除法律有規定
    者外，不得作為證據；被告以外之人於審判外之陳述，雖不
    符前4條之規定，而經當事人於審判程序同意作為證據，法
    院審酌該言詞陳述或書面陳述作成時之情況，認為適當者，
    亦得為證據，刑事訴訟法第159條第1項、第159條之5第1項
    分別定有明文。本件所引用之被告郭聖云以外之人於審判外
    之陳述，當事人於本院審判程序時均同意有證據能力（訴字
    卷第104頁），本院審酌前開證據作成或取得時之狀況，並
    無違法或不當情事，復經本院於審判期日依法進行調查、辯
    論，應均具證據能力，合先敘明。
貳、實體部分
一、認定事實所憑之證據及理由
　　㈠訊據被告對上揭犯罪事實坦承不諱（訴字卷第109至110頁
      ），核與證人王雁容、高宇衡於警詢、偵查中具結證述大
      致相符（警卷第41至47、59至65頁，偵一卷第29至31頁）
      ，並有LINE對話紀錄、花蓮縣政府警察局玉里分局扣押筆
      錄、扣押物品目錄表、扣押物品收據、玉里派出所電腦資
      料查詢紀錄表等件（警卷第73至83、85至113、121頁）在
      卷可佐，是被告之自白確與事實相符，堪予採信。
　　㈡辯護人雖為被告利益辯護以：就個人資料保護法部分，起
      訴書認被告為自己不法利益，限於經濟、財產上利益，本
      案沒有證據證明被告蒐集資料有做其他用途；且被告主觀
      上也沒有損害他人利益，單純的蒐集行為不能認定被告有
      不法所有意圖等語（訴字卷第113頁）。經查：
　　　⒈按個人資料保護法第41條所稱「意圖為自己或第三人不
        法之利益」，應限於財產上之利益；至所稱「損害他人
        之利益」，則不限於財產上之利益。理由為：個人資料
        保護法於104年12月30日修正公布，並自105年3月15日
        施行。修法過程中，並未採納行政院將舊法第41條第1
        項除罪化之提案，而係通過立法委員以「意圖為自己或
        第三人不法之利益或損害他人之利益」為構成要件之提
        案。亦即，新法第41條存在「意圖為自己或第三人不法
        之利益」、「意圖損害他人之利益」兩種意圖型態。其
        中「意圖損害他人之利益」者，此行為人之目的既在於
        造成他人之損害，即與「意圖營利」之意義截然不同，
        從修法歷程中提案立法委員之說明，以及最終將此一意
        圖型態納入新法第41條之構成要件，顯示出立法者並未
        完全排除「非意圖營利」而侵害個資行為之可罰性。再
        從個人資料保護法之立法目的原係為避免人格權受侵害
        以觀，本條所稱「損害他人之利益」中之「利益」，並
        不限於財產上之利益（最高法院109年度台上字第1869
        號判決意旨參照）。
　　　⒉個人資料保護法第41條所謂「足生損害於他人」，係指
        行為人之行為，客觀上足以致他人產生損害即為已足，
        不以實際發生損害結果為必要。而維護人性尊嚴與尊重
        人格自由發展，乃自由民主憲政秩序之核心價值，隱私
        權雖非憲法明文列舉之權利，惟基於人性尊嚴與個人主
        體性之維護及人格發展之完整，並為保障個人生活私密
        領域免於他人侵擾及個人資料之自主控制，隱私權乃為
        不可或缺之基本權利，而受憲法第22條所保障，其中就
        個人自主控制個人資料之資訊隱私權而言，乃保障人民
        決定是否揭露其個人資料、及在何種範圍內、於何時、
        以何種方式、向何人揭露之決定權，並保障人民對其個
        人資料之使用有知悉與控制權及資料記載錯誤之更正權
        （大法官釋字第585號解釋理由、第603號解釋文參照）
        。是前揭釋字第585號解釋揭櫫隱私權為受憲法第22條
        所保障之非列舉基本權之一，釋字第603號解釋文除指
        出隱私權為受憲法第22條所保障之非列舉基本權之一，
        且更進一步將隱私權擴展至人民得自主決定其個人資料
        之「資訊自主權」。而所謂隱私權，乃係基於人格尊嚴
        、個人之主體性及人格發展所必要，屬民法第195條規
        定所明定之人格權之一種，旨在保障個人在其私領域的
        自主，即個人得自主決定其私生活的形成，不受他人侵
        擾，及對個人資料自主控制，是隱私權侵害類型可分為
        ：⑴私生活的侵入、⑵私事的公開、⑶資訊自主的侵害。
        隱私權之概念，逐漸演進至當前具有積極性之資訊隱私
        權，即「免於資料不當公開之自由」或「對自己之資料
        之蒐集、輸入、累積、流通、使用，有完全決定及控制
        之權利」。是當事人對於自己之個人資料是否揭露、在
        何種範圍內、於何時、以何種方式、向何人揭露等事宜
        ，具有充分之決定權，此乃當事人自主控制個人資料之
        資訊隱私權，不容他人任意侵害。
　　　⒊準此，被告於本院審理中自承其查得高宇衡個人資料後
        ，有告知王雁容關於高宇衡之婚姻狀態等語（訴字卷第
        110頁），此部分並有被告與王雁容間LINE對話紀錄（
        警卷第87頁）可佐，可知被告蒐集、利用高宇衡個人身
        分資料，係基於損害高宇衡非財產上利益之意圖；而高
        宇衡本應受憲法第22條隱私權之保障，被告違法蒐集、
        利用高宇衡個人身分資料，其所為顯已故意侵害高宇衡
        之資訊隱私權，而足以生損害於高宇衡甚明。是此部分
        辯護人所辯，尚難憑採。
　　㈢綜上，本案事證明確，被告上開犯行，已堪認定，應依法
      論科。
二、論罪科刑
　　㈠新舊法比較
　　　被告行為後，刑法第359條於108年12月25日修正公布，比
      較修正前後關於刑法第359條之規定，修正後之刑法第359
      條將得併科之罰金刑由「20萬元以下」提高為「60萬元以
      下」，自應以修正前之規定對被告較為有利。則被告所犯
      假借其職務上之機會，無故取得公務機關之電腦相關設備
      之電磁紀錄罪，自應以刑法第134條前段、第361條、修正
      前第359條之規定對被告較為有利。
　　㈡法律適用說明
　　　⒈按刑法第361條之妨害公務電腦罪，屬於借罪借刑雙層式
        簡略立法之一種，係以借犯第359條至第360條各條之原
        罪，再加上對於公務機關之電腦或其相關設備為行為客
        體犯罪之構成要件而成，並借原罪之基準刑以加重其刑
        至2分之1為其法定本刑，故於借罪後，因其罪之構成要
        件已具備，而與原罪脫離，並為獨立之另一罪名，屬刑
        法分則加重之獨立罪名，非僅屬加重條件而已。又刑法
        第134條前段之規定，亦屬刑法分則之加重，就犯罪類
        型變更之個別犯罪行為，予以加重處罰，而成立另一獨
        立之罪。
　　　⒉次按個人資料保護法第44條、第41條之公務員假借職務
        上之機會，意圖損害他人之利益，違反同法第19條、第
        20條第1項違法蒐集利用個人資料罪，亦係就犯罪類型
        變更之個別犯罪行為予以加重，而成另一獨立之罪名，
        同屬於刑法分則加重之性質。
　　　⒊復按公文書，係指公務員職務上製作之文書，刑法第10
        條第3項定有明文。另稱電磁紀錄者，謂以電子、磁性
        、光學或其他相類之方式所製成，而供電腦處理之紀錄
        ；又錄音、錄影或電磁紀錄，藉機器或電腦之處理所顯
        示之聲音、影像或符號，足以為表示其用意之證明者，
        關於刑法第15章及第15章以外各罪，以文書論，刑法第
        10條第6項、第220條第2項亦有明定。被告利用其職務
        上之機會，在公務電腦以其職務上所使用之警政知識聯
        網帳號、密碼登入後，進入附表編號1至5「查詢系統欄
        」所示系統內，輸入「用途欄」所示之不實查詢事由，
        致前開不實查詢事由之電磁紀錄，儲存在警政知識聯網
        電腦資料查詢紀錄中，該電磁紀錄自屬刑法第220條第2
        項之準公文書。
　　㈢核被告所為，係犯刑法第134條、修正前第359條、第361條
      之公務員假借職務上之機會，無故取得公務機關電腦相關
      設備之電磁紀錄罪、刑法第213條、第216條、第220條第2
      項之行使公務員登載不實準公文書罪、個人資料保護法第
      44條、第41條之公務員假借職務上之機會，意圖損害他人
      之利益，違反同法第19條、第20條第1項違法蒐集利用個
      人資料罪。
　　㈣起訴書漏未論以被告涉犯刑法第134條、修正前第359條、
      第361條之公務員假借職務上之機會無故取得公務機關電
      腦相關設備之電磁紀錄罪，容有未洽，惟經本院於審判程
      序中告知罪名及相關權利（訴字卷第103頁），使被告及
      辯護人有充分答辯之機會，無礙其防禦權之行使，爰依刑
      事訴訟法第300條規定變更起訴法條。
　　㈤另被告具公務員身分，其利用職務上之機會蒐集、利用高
      宇衡個人資料係為私人目的，並非依法行使公權力，而與
      公務機關之定義有別，是其所為應係非公務機關非法蒐集
      、利用個人資料，而違反個人資料保護法第19條、第20條
      第1項規定，起訴書誤認被告乃違反同法第15條、第16條
      規定，應予更正，併此敘明。
　　㈥罪數
　　　⒈接續犯
　　　　被告於附表編號1至5所示時間所為之本案犯行，係於密
        切接近之時間、地點所為，且係出於同一目的、侵害同
        一法益，各行為之獨立性極為薄弱，依一般社會觀念，
        在時間差距上，難以強行分開，於刑法評價上，應各視
        為數個舉動之接續施行，合為包括之一行為予以評價較
        為合理，應論以接續犯。
　　　⒉想像競合犯
　　　　⑴修正前刑法第359條之法定本刑為5年以下有期徒刑、
          拘役或科或併科20萬元以下罰金，經依刑法第361條
          、第134條前段依序遞加重其刑後，其法定最重本刑
          為有期徒刑11年3月；刑法第213條、第216條、第220
          條第2項之行使公務員登載不實準公文書罪，法定本
          刑為1年以上7年以下有期徒刑；個人資料保護法第41
          條意圖損害他人利益違法蒐集利用個人資料罪，經依
          同法第44條加重其刑後，法定最重本刑為7年6月。
　　　　⑵被告以一行為同時觸犯公務員假借職務上之機會無故
          取得公務機關電腦相關設備之電磁紀錄、意圖損害他
          人之利益違法蒐集利用個人資料、行使公務員登載不
          實準公文書，為想像競合犯，應依刑法第55條前段之
          規定，從重之公務員假借職務上之機會，無故取得公
          務機關電腦相關設備之電磁紀錄罪處斷。
　　㈦刑之加重
　　　被告為本案犯行時，係依法執行職務之公務員，其假借職
      務之機會，故意犯刑法第134條、修正前刑法第359條、第
      361條之無故取得公務機關電腦相關設備之電磁紀錄罪，
      其所犯應先依刑法第361條加重其刑後，再依刑法第134條
      前段規定遞加重其刑。
　　㈧量刑
　　　爰審酌被告身為警員，假借職務上機會，無故取得高宇衡
      個人資料之電磁紀錄，實不足取；衡以被告犯後坦承犯行
      之犯後態度，而被告雖有意願與被害人高宇衡調解，但高
      宇衡表示無意調解，以致被告未能與其進行調解事宜，且
      高宇衡對於本案量刑之意見，表示由法院依法處理等語，
      有本院公務電話紀錄可佐（訴字卷第51頁）；酌以被告未
      曾有犯罪經法院論罪科刑之素行，有臺灣高等法院被告前
      案紀錄表可參（訴字卷第97頁）；復考量被告本案犯罪動
      機，及造成高宇衡、警政知識聯網系統管理之損害程度；
      衡酌被告自陳為警專畢業，擔任警員，從事內勤與災防，
      收入約新臺幣5至6萬元，未婚無子，獨居，目前不須扶養
      父母（訴字卷第112頁）等一切情狀，量處如主文所示之
      刑。
　　㈨緩刑之宣告
　　　⒈被告前無犯罪經法院論罪科刑紀錄，業如前載，茲念其
        因一時失慮致罹刑章，犯後坦承犯行，並積極面對過錯
        ，雖未與高宇衡達成和解或調解，然被告是否與告訴人
        達成和解或調解並非給予緩刑之唯一判斷標準，而本案
        被告始終坦承犯行並表達有意願與高宇衡調解，僅因高
        宇衡不願進行調解而無法由本院安排，已如前述，足認
        被告有悔悟之心。綜合上情，認被告經此偵審及科刑教
        訓，應知所警惕，信無再犯之虞，所宣告之刑以暫不執
        行為適當，故依刑法第74條第1項第1款規定，宣告緩刑
        3年，以啟自新。
　　　⒉為使被告確切記取本次教訓，強化其身為公務員之執行
        職務守法觀念，認有賦予其一定負擔以預防其再犯之必
        要，爰依刑法第74條第2項第8款之規定，命其應於緩刑
        期間內接受法治教育2場次，併依刑法第93條第1項第2
        款之規定，宣告其應於緩刑期間付保護管束。若被告未
        履行前開負擔情節重大，足認所宣告之緩刑難收預期效
        果，而有執行刑罰之必要者，檢察官得依刑法第75條之
        1第1項第4款之規定，聲請撤銷本件緩刑之宣告，併予
        敘明。
據上論斷，應依刑事訴訟法第299條第1項前段，判決如主文。
本案經檢察官陳麗琇提起公訴，檢察官鍾葦怡到庭執行職務。
中　　華　　民　　國　　111 　年　　11　　月　　23　　日
             刑事第一庭    審判長法  官  楊智守
                                 法  官  陳狄建
                                 法　官  林筠
以上正本證明與原本無異。
如不服本判決應於收受判決後20日內向本院提出上訴書狀，並應
敘述具體理由。其未敘述上訴理由者，應於上訴期間屆滿後20日
內向本院補提理由書（均須按他造當事人之人數附繕本）「切勿
逕送上級法院」。
中　　華　　民　　國　　111 　年　　11　　月　　24　　日
                                 書記官 許琇淳
附錄論罪科刑法條：
中華民國刑法第134條
公務員假借職務上之權力、機會或方法，以故意犯本章以外各罪
者，加重其刑至二分之一。但因公務員之身分已特別規定其刑者
，不在此限。
中華民國刑法213條
公務員明知為不實之事項，而登載於職務上所掌之公文書，足以
生損害於公眾或他人者，處一年以上七年以下有期徒刑。
中華民國刑法第216條
行使第二百一十條至第二百一十五條之文書者，依偽造、變造文
書或登載不實事項或使登載不實事項之規定處斷。
中華民國刑法第220條
在紙上或物品上之文字、符號、圖畫、照像，依習慣或特約，足
以為表示其用意之證明者，關於本章及本章以外各罪，以文書論
。
錄音、錄影或電磁紀錄，藉機器或電腦之處理所顯示之聲音、影
像或符號，足以為表示其用意之證明者，亦同。
修正前中華民國刑法第359條
無故取得、刪除或變更他人電腦或其相關設備之電磁紀錄，致生
損害於公眾或他人者，處五年以下有期徒刑、拘役或科或併科二
十萬元以下罰金。
中華民國刑法第361條
對於公務機關之電腦或其相關設備犯前三條之罪者，加重其刑至
二分之一。
個人資料保護法第19條
非公務機關對個人資料之蒐集或處理，除第六條第一項所規定資
料外，應有特定目的，並符合下列情形之一者：
一、法律明文規定。
二、與當事人有契約或類似契約之關係，且已採取適當之安全措
    施。
三、當事人自行公開或其他已合法公開之個人資料。
四、學術研究機構基於公共利益為統計或學術研究而有必要，且
    資料經過提供者處理後或經蒐集者依其揭露方式無從識別特
    定之當事人。
五、經當事人同意。
六、為增進公共利益所必要。
七、個人資料取自於一般可得之來源。但當事人對該資料之禁止
    處理或利用，顯有更值得保護之重大利益者，不在此限。
八、對當事人權益無侵害。
蒐集或處理者知悉或經當事人通知依前項第七款但書規定禁止對
該資料之處理或利用時，應主動或依當事人之請求，刪除、停止
處理或利用該個人資料。
個人資料保護法第20條
非公務機關對個人資料之利用，除第六條第一項所規定資料外，
應於蒐集之特定目的必要範圍內為之。但有下列情形之一者，得
為特定目的外之利用：
一、法律明文規定。
二、為增進公共利益所必要。
三、為免除當事人之生命、身體、自由或財產上之危險。
四、為防止他人權益之重大危害。
五、公務機關或學術研究機構基於公共利益為統計或學術研究而
    有必要，且資料經過提供者處理後或經蒐集者依其揭露方式
    無從識別特定之當事人。
六、經當事人同意。
七、有利於當事人權益。
非公務機關依前項規定利用個人資料行銷者，當事人表示拒絕接
受行銷時，應即停止利用其個人資料行銷。
非公務機關於首次行銷時，應提供當事人表示拒絕接受行銷之方
式，並支付所需費用。
個人資料保護法第41條
意圖為自己或第三人不法之利益或損害他人之利益，而違反第六
條第一項、第十五條、第十六條、第十九條、第二十條第一項規
定，或中央目的事業主管機關依第二十一條限制國際傳輸之命令
或處分，足生損害於他人者，處五年以下有期徒刑，得併科新臺
幣一百萬元以下罰金。
個人資料保護法第44條
公務員假借職務上之權力、機會或方法，犯本章之罪者，加重其
刑至二分
之一。
附表：
編號 查詢時間 查詢系統 用途 查詢內容 1 108年12月23日 9時26分25秒 車籍資訊 處理交通事故 汽車牌類 車號0000-00號 車主：高宇衡 2 108年12月23日 9時26分34秒 車籍資訊 處理交通事故 汽車牌類 車號0000-00號 車主：高宇衡 3 108年12月23日 9時26分36秒 車籍資訊 處理交通事故 汽車牌類 車號0000-00號 車主：高宇衡 4 108年12月23日 9時31分52秒 戶役政電子閘門 值班受理拾得物高語航資料查詢 身分證號 Z000000000 姓名：高宇衡 5 108年12月23日 9時32分42秒 戶役政電子閘門 受理拾得物高語航資料聯絡方式 身分證號 Z000000000 姓名：高宇衡